【裁判字號】    97,簡上,1335
【裁判日期】    980122
【裁判案由】    詐欺
【裁判全文】
臺灣板橋地方法院刑事判決            97年度簡上字第1335號
公  訴  人  板橋地方法院檢察署檢察官
上訴人  即
被      告  乙○○
選任辯護人  陳兆瑛律師
上列上訴人即被告因詐欺案件，不服本院97年度簡字第6377號中
華民國97年10月8 日第一審判決（聲請簡易判決處刑案號：97年
度偵字第17284 號）而提起上訴，本院管轄第二審之合議庭依通
常程序自為第一審判決如下：
    主  文
原判決撤銷。
乙○○無罪。
    理  由
一、公訴意旨略以：被告乙○○明知詐騙集團等不法份子經常利
    用他人存款帳戶、提款卡、密碼轉帳等方式，獲取不法利益
    並逃避執法人員之追查，且依其社會經驗，應有相當之智識
    程度可預見其提供帳戶之提款卡供他人使用，將幫助他人詐
    欺取財，竟基於幫助詐欺取財之犯意，將其於國泰世華商業
    銀行（下稱國泰銀行）大安分行所開立帳戶（帳號00000000
    0000號）及華南商業銀行內湖分行所開立帳戶（帳號000000
    000000號）之提款卡及密碼，於不詳時間、地點，提供予姓
    名年籍不詳之人及其所屬之詐欺集團成員使用，幫助該詐欺
    集團成員從事詐欺取財之犯行。而該詐欺集團所屬成員取得
    上開帳戶後，基於詐欺取財之犯意，於附表所示時間，撥打
    電話給附表所示民眾黃素秋等人，以附表所示方式，致黃素
    秋等人陷於錯誤，依該犯罪集團成員之指示，分別匯款附表
    所示金額，至被告乙○○前開帳戶內，嗣黃素秋等人發覺有
    異報警處理，查悉上情。因認被告乙○○所為係犯刑法第30
    條第1 項、第339 條第1 項之幫助詐欺罪嫌。
二、按犯罪事實應依證據認定之，無證據不得認定犯罪事實；又
    不能證明被告犯罪者，即應諭知無罪之判決，刑事訴訟法第
    154 條第2 項、第301 條第1 項分別定有明文。又刑事訴訟
    上證明之資料，無論為直接或間接證據，均須達於通常一般
    之人均不致有所懷疑，而得確信其為真實之程度，始得據為
    有罪之認定，若其關於被告是否犯罪之證明未能達此程度，
    而有合理懷疑之存在，致使無從形成有罪之確信，根據「罪
    證有疑，利於被告」之證據法則，即不得遽為不利被告之認
    定，亦有最高法院76年台上字第4986號判例可稽。其以情況
    證據（即間接證據）斷罪時，尤須基於該證據在直接關係上
    所可證明之他項情況事實，本乎推理作用足以確證被告有罪
    ，方為合法，不得徒憑主觀上之推想，將一般經驗有利被告
    之其他合理情況逕予排除，此觀諸最高法院32年上字第67號
    判例意旨亦彰彰甚明。
三、本件公訴人認被告乙○○涉有幫助詐欺取財罪嫌，無非以上
    揭事實，業據被害人黃素秋、林慧文、郭盈君、陳姵穎於警
    詢時指訴綦詳，復有黃素秋自動櫃員機交易明細表影本4 紙
    、彰化銀行存摺影本、林慧文自動櫃員機交易明細表影本1
    紙、郭盈君自動櫃員機交易明細表影本1 紙及被告上開帳戶
    存摺影本在卷可稽，前開帳戶已遭詐欺集團用以當作詐騙被
    害人所得之匯款帳戶。且按金融帳戶之金融卡乃個人理財之
    重要工具，一旦遺失，一般人均會向警方報案或向開戶銀行
    申請掛失，然被告知悉該等物品遺失後，卻未立刻報警處理
    。再衡諸一般人使用金融帳戶提款之習慣，為避免遺失金融
    卡時，帳戶內之存款遭人盜領，通常均將金融卡與密碼分別
    存放，而不至於將密碼與金融卡同時存放，否則密碼之設定
    即失其意義；再另自詐騙集團之角度審酌，渠等既知利用他
    人之帳戶掩飾犯罪所得，應非愚昧之人，當知社會上一般正
    常之人如金融卡遭竊或遺失，為防止拾得或竊得之人盜領其
    存款或做為不法使用而徒增訟累，必於發現後立即報警或向
    金融機構辦理掛失止付，在此情形下，如仍以該帳戶作為犯
    罪工具，則在渠等向他人詐騙，並誘使被害人將款項匯入該
    帳戶後，極有可能因帳戶所有人掛失止付而無法提領，則渠
    等大費周章從事於犯罪之行為，甘冒犯罪後遭追訴、處罰之
    風險，卻只能平白無故替原帳戶所有人匯入金錢，而無法得
    償犯罪之目的，是以犯罪集團若非確定該帳戶所有人不會報
    警或掛失止付，以確定渠等能自由使用該帳戶提款、轉帳，
    當不至於以該帳戶從事犯罪等理由，資為依據。
四、訊據被告乙○○堅決否認其本人有何幫助詐欺取財之犯行，
    並辯稱：前開帳戶是我開的沒有錯，但那是我很久沒有使用
    的帳戶，我有很多沒有使用的帳戶，所以想要收起來一些，
    那天我是把密碼抄在小紙條上跟提款卡放在一起，想要收起
    來不要用了，可能是放在皮包中帶出去拿東西時不小心掉出
    來，我沒有注意到。後來我被通知是警示帳戶時，才想到可
    能是這兩張提款卡遺失，所以我自己還有去報警。我有正常
    的工作及收入，不可能賣帳戶，只是金融卡遺失而已，被冒
    用的帳戶存摺都還在我這裡，並沒有遺失等語。經查：
    (一)按吾國一般金融機構之提款方式，除可持金融機構所核發
      之金融卡至自動付款設備插入卡片、輸入密碼而取款外；
      尚可持金融帳戶之存摺及原留印鑑臨櫃提款，此乃眾所周
      知之事實。是詐騙集團若向他人購買或以其他方式取得金
      融機構之帳戶以作為欺詐之用時，一般而言均須將該帳戶
      之存摺、提款卡及密碼一併取走，以確保其詐騙成功後，
      其所詐得之款項不會遭原帳戶持有人所領取，鮮少僅取走
      提款卡，而未一併取走存摺之情形，此為本院辦理詐欺取
      財案件職務上所深悉之事項。而查：本件被告前揭遭詐騙
      集團成員利用以詐騙被害人黃素秋、林慧文、郭盈君、陳
      姵穎之華南銀行內湖分行、國泰世華銀行大安分行之帳戶
      ，其上開帳戶之存摺並未遺失，仍在被告保管中一節，業
      據被告當庭提出前揭帳戶之存摺各1 本，並留存其影本在
      卷甚明（見本院卷第57 -63頁）。是本件被告並未將其前
      揭二帳戶之存摺交付詐欺集團之成員之事實，應認實在。
      核此情狀自與一般提供帳戶予詐欺集團使用之人均係一併
      交付提款卡及存摺予詐騙集團成員之常情不符。是本件被
      告辯稱其並未提供帳戶資料予他人幫助他人詐欺等語，似
      非無據。
    (二)再者，本件被告於本案發生前後均係於醫療院所服務之護
      士，月薪約新臺幣（下同）四、五萬元等情，有福全醫院
      洗腎室員工薪資單及在職證明單各1 份存卷可查（見本院
      卷第22、41頁），足見本件被告乙○○確有正當工作及相
      當之收入，並非毫無資力之人。是被告辯稱其本人有正當
      工作及收入，沒有必要為了一點小錢去賣帳戶等語，尚非
      虛言。
    (三)復查，本件被告除持有上開二個帳戶外，尚持有國泰世華
      銀行新莊分行（帳號：000000000000）、華南銀行三重分
      行（帳號：000000000000）、中央信託局（帳號：000000
      000000 00） 、安泰銀行（帳號：00000000000000）、高
      雄三信（帳號：00000000000000）、高新銀行（帳號：00
      0000000000）、台灣企銀（帳號：00000000000） 、台灣
      銀行（帳號：000000000000）、永豐銀行（帳號：000000
      00000000）、台東區中小企業銀行（帳號：000000000000
      0） 、第一銀行中崙分行（帳號：00000000000） 、第一
      銀行光復分行（帳號：00000000000） 、中華郵政公司岡
      山五支局（帳號：00000000000000）、中華郵政公司內湖
      郵局（帳號：00000000000000）等金融機構帳戶，其中華
      南銀行三重分行帳戶內僅餘存款922 元、中央信託局帳戶
      內僅餘存款101 元、高新銀行帳戶內僅餘存款79元、台灣
      銀行帳戶內僅餘存款100 元、永豐銀行帳戶內僅餘存款1
      千元、第一銀行光復分行帳戶內僅餘存款53元、郵局岡山
      五支局帳戶內僅餘存款101 元、內湖郵局帳戶內僅餘存款
      57元，此有前揭金融機構存摺影本在卷可查（見本院卷第
      24、26-38 頁）。由此可見，被告確實持有諸多閒置未使
      用之金融機構帳戶，是衡諸常情，若非將上開金融機構之
      提款卡密碼均設為相同之數字，否則一般人顯難記憶高達
      十數組之密碼。因此被告辯稱其因帳戶太多，想陸續結清
      處理，先將前揭二個帳戶收起來，所以才將原本記在別處
      的密碼寫成小紙條放在金融卡封套中，想要放好；但當天
      放在皮包中可能拿東西的時候掉出來遺失等語，尚非純屬
      虛構。況查，本件被告若有意出售其金融機構之帳戶予詐
      欺集團以牟利，則其可出售之閒置帳戶高達十個以上，被
      告又豈有僅出售二個帳戶後，即自行報警（詳後述），以
      致自己全部之帳戶均遭列為警示帳戶之理？
    (四)第查，依被告所提出華南銀行三重分行（帳號：00000000
      0000）、國泰世華銀行新莊分行（帳號：000000000000）
      之金融卡影本以觀，華南銀行之金融卡係於卡片正面下方
      打印帳戶號碼於其上、國泰世華銀行之金融卡則係於卡片
      背面備有欄位供填載帳戶號碼（見本院卷第40頁）。是以
      若有人拾獲被告所遺失之華南銀行、國泰世華銀行金融卡
      ，由該金融卡本身即可得知該金融卡所屬之帳戶號碼為何
      ，並不需另行檢視存摺以查證該金融卡所屬之帳戶號碼。
      因此，被告辯稱其遭詐騙集團用以行騙之華南銀行內湖分
      行、國泰世華銀行大安分行帳戶，係因其提款卡及密碼放
      在一起遺失，遭他人利用所致，於客觀上尚難遽予排除此
      種可能性存在。
    (五)又查，本件被告辯稱其接獲銀行帳戶警示之通知後，即自
      行前往報警處理一節，亦據證人即臺北縣政府警察局新莊
      分局新莊派出所之警員甲○○到庭具結證稱：我不認識被
      告乙○○，去年度有一天我在上班時，被告有來問我說銀
      行把他的帳戶列為警示帳戶，要怎麼辦；被告當時告訴我
      說她密碼記不住，連上網的帳號、密碼都寫在行事曆上，
      我有告知被告不要這樣做，很容易被冒用；我在97年4 月
      28日有為被告做筆錄，因為我們偵辦要看明細表，以查明
      是從哪一筆開始不是正常使用的，所以有請被告去附近的
      中港路、中正路口的華南銀行新莊分行補登存摺，警示帳
      戶的存摺也可以補摺。後來我們是依被告提供的帳號，從
      警方網路系統查詢被告被列為警示帳戶是何處通報的，就
      可以知道報案的被害人是誰。被告在警詢中跟我說她的密
      碼跟提款卡都放在一起，是把一張紙條跟提款卡夾在一起
      ，當時我們也有發現被告所稱遺失的兩個帳戶都有一段時
      間沒有使用，我們有就此事詢問被告，被告說那個帳戶是
      之前工作使用的，裡面沒有多少錢，大概幾百元而已。後
      來我們請示偵查隊，偵查隊表示被告不是現行犯，所以不
      用移送，後來是用函送的；因為本件還有被害人，所以依
      規定仍要將被告函送偵查隊。依我自己當警察的經驗，犯
      詐欺罪的犯嫌，大部分都是誘捕的，自己跑來報案的比較
      少等語甚明，堪認屬實（見本院卷第94-98 頁）。是辯護
      意旨認本件被告於接獲帳戶警示之通知後，係自動報案向
      警員請求協助處理其提款卡遺失之事，顯見被告並無畏罪
      情虛之情等語，尚非全然無憑。
    (六)綜上所述，本件被告所辯尚非顯違常情，其將提款卡及密
      碼放置同處保管，固非屬良好之生活習慣，惟一般人貪求
      便利而忽視此類金融安全事項者，亦非鮮見。又詐欺集團
      之成員一般而言固均注重其所利用詐騙帳戶之安全性，惟
      渠等偶爾行險僥倖，猜測失主未必能即時察覺金融卡遺失
      ，或失主可能疏於即時掛失止付，而於短時間內使用該拾
      獲遺失金融卡之帳戶詐騙被害人匯款後，旋即提領一空之
      情形，亦有相當之可能性存在。本院就此種有利於被告之
      合理情狀，自難徒憑主觀之推想，遽予逕行排除。
五、據上所陳，審究公訴人提出之所有證據，並不足以證明被告
    確有幫助詐欺取財之行為，此外，本院復查無其他積極證據
    足資認定被告有何公訴人所指之犯行，是本件既不能證明被
    告犯罪，揆諸前開說明，自應為被告無罪之諭知。被告提起
    上訴，否認犯罪，為有理由；原審疏未詳查，遽認被告係犯
    幫助詐欺取財罪，並予論罪科刑，尚有未洽，自應由本院將
    原判決撤銷，改判如主文第2 項所示無罪之判決。又本件被
    告既應為無罪之判決，而有刑事訴訟法第455 條之1 第4 項
    但書之情形，爰依同法第452 條規定，改依通常程序自為第
    一審判決，併予敘明。至臺灣臺北地方法院檢察署移送請求
    併案審理部分（97年度偵字第13040 號、97年度偵字第1937
    8 號），因本案已為被告無罪之判決，自與前開移送併案審
    理部分不生裁判上一罪之關係，該移送併辦案件均應退由原
    檢察署另行處理，附此說明。
據上論斷，應依刑事訴訟法第455 條之1 第1 項、第3 項、第45
2 條、第369 條第1 項前段、第364 條、第301 條第1 項，判決
如主文。
本件經檢察官陳彥章到庭執行職務。
中    華    民    國    98    年    1     月    22    日
                  刑事第九庭審判長法  官  崔玲琦
                                  法  官  俞秀美
                                  法  官  許映鈞
以上正本證明與原本無異
不得上訴
                                  書記官  范煥堂
中    華    民    國    98    年    1     月    22    日
附表
  ┌──┬──────┬────┬───────┬─────┬─────┐
  │編號│詐騙時間    │被害民眾│   詐騙方式   │   金額   │  帳戶    │
  │    │            │        │              │（新台幣）│          │
  ├──┼──────┼────┼───────┼─────┼─────┤
  │ 一 │97年4月20日 │黃素秋  │佯稱被害人遭東│共68,000元│乙○○上開│
  │    │20時許      │        │森購物誤辦分期│          │華南銀行內│
  │    │            │        │付款，須至自動│          │湖分行帳戶│
  │    │            │        │櫃員機重新設定│          │          │
  ├──┼──────┼────┼───────┼─────┼─────┤
  │ 二 │97年4月21日 │林慧文  │佯稱被害人於東│36,000元  │乙○○上開│
  │    │16時許      │        │森購物簽單錯誤│          │華南銀行內│
  │    │            │        │，誤設定按月轉│          │湖分行帳戶│
  │    │            │        │帳扣款，須至自│          │          │
  │    │            │        │動櫃員機設定  │          │          │
  ├──┼──────┼────┼───────┼─────┼─────┤
  │ 三 │97年4月21日 │郭盈君  │佯稱被害人於DH│15,168元  │乙○○上開│
  │    │22時11分許  │        │C公司購物時誤 │          │國泰銀行大│
  │    │            │        │設為分期付款，│          │安分行帳戶│
  │    │            │        │須至自動櫃員機│          │          │
  │    │            │        │設定          │          │          │
  ├──┼──────┼────┼───────┼─────┼─────┤
  │ 四 │97年4月21日 │陳姵穎  │佯稱被害人於東│7,113元   │乙○○上開│
  │    │22時54分許  │        │森購物轉帳扣款│          │國泰銀行大│
  │    │            │        │發生問題，須至│          │安分行帳戶│
  │    │            │        │自動櫃員機查詢│          │          │
  └──┴──────┴────┴───────┴─────┴─────┘


司法院資訊處製作；財團法人民間司法改革基金會備份。
